【裁判字號】    96,上更(一),462
【裁判日期】    970124
【裁判案由】    偽證
【裁判全文】
臺灣高等法院臺中分院刑事判決     96年度上更(一)字第462號
上  訴  人
即  被  告  丙○○
選任辯護人  徐承蔭  律師
上列上訴人因偽證案件，不服臺灣南投地方法院95年度訴字第87
7號中華民國96年1月31日第一審判決（起訴案號：臺灣南投地方
法院檢察署95年度撤緩偵字第27號），提起上訴，判決後經最高
法院發回，本院更審判決如下：
    主  文
原判決撤銷。
丙○○無罪。
    理  由
一、公訴意旨係以：被告丙○○係徐志偉之兄，緣徐志偉、許明
    慧（徐志偉、許明慧共同傷害部分，嗣經乙○○撤回告訴，
    並經臺灣南投地方法院另案判決公訴不受理確定在案），於
    民國（下同）94年1月1日下午8時許，在南投縣仁愛鄉春陽
    村永樂巷18號（起訴書誤載為11號）民宿附設之卡拉OK 店
    內，因細故共同毆打乙○○成傷，經臺灣南投地方法院檢察
    署承辦檢察官於94年6月16日傳喚丙○○作證時，丙○○竟
    基於偽證之犯意，供前具結後，對案情有重要關係之事項虛
    偽證述，謊稱事發當天未見到任何人毆打乙○○等語。因認
    被告丙○○涉犯刑法第168條偽證罪嫌。
二、按犯罪事實應依證據認定之，無證據不得認定犯罪事實，不
    能證明被告犯罪者，應諭知無罪之判決，刑事訴訟法第154
    條第2項、第301條第1項分別定有明文。公訴意旨認被告丙
    ○○涉犯上開罪嫌，係以上開事實業經被告丙○○坦承不諱
    ，且與告訴人乙○○及另案被告徐志偉、許明慧等人之陳述
    相符，並以乙○○所提出之事後與被告通話之錄音帶及譯文
    為其論據。訊據上訴人即被告（下稱被告）丙○○堅詞否認
    有偽證之犯行，辯稱：案發當時係徐志偉等人打完被害人乙
    ○○後，伊始走到外面，伊看到時乙○○已經受傷了，伊從
    頭到尾都沒有在現場，亦未看到許明慧毆打乙○○等語。
三、經查：：
  (一)按被告以外之人於審判外之陳述，雖不符刑事訴訟法第159
    條之1至第159條之4之規定，然經當事人於審判程序同意作
    為證據，法院審酌該言詞陳述作成時之情況，認為適當者，
    亦得為證據；當事人、代理人或辯護人於法院調查證據時，
    知有刑事訴訟法第159條第1項不得為證據之情形，而未於言
    詞辯論終結前聲明異議者，視為有前項之同意，刑事訴訟法
    第159條之5定有明文。查本案採為判決基礎之被告以外之人
    於審判外之陳述，固屬傳聞證據，惟被告就該審判外之陳述
    ，及就本案採為判決基礎之文書資料，均未曾於言詞辯論終
    結前爭執其證據能力或聲明異議，本院審酌上開陳述作成時
    之情況，並無違法取證之瑕疵，認以之作為證據為適當，揆
    諸上開規定，該審判外之陳述及文書資料均有證據能力，先
    予敘明。
  (二)又按「結文應命證人朗讀，證人不能朗讀者，應命書記官朗
    讀，於必要時並說明其意義」，又證人應命具結，但與本案
    有共犯或有藏匿犯人及湮滅證據、偽證、贓物各罪之關係或
    嫌疑者，不得令其具結，分別為92年2月6日修正公布前之刑
    事訴訟法第189條第2項、第186條第3款定有明文。次按命證
    人具結，依刑事訴訟法第187條第1項、第189條第1項、第2
    項、第3項之規定，應履行下列程序始為合法：證人具結前
    ，應告以具結之義務及偽證之處罰。結文內應記載當（或係
    ）據實陳述，決無匿、飾、增、減等語。結文應命證人朗讀
    ；證人不能朗讀者，應命書記官朗讀，於必要時並說明其意
    義。結文應命證人簽名、蓋章或按指印。若未履行此等程序
    而命具結，縱其陳述虛偽，不能依刑法第168條偽證罪論科
    （司法院院字第1749號解釋、最高法院94年台上字第2661
    號判決意旨參照）；又證人之調查，並未於訊問前或訊問後
    命其具結，又未說明不得令其具結之原因，則證人雖有簽署
    「證人結文」，仍不發生具結之效力（參照最高法院95年台
    上字第3263號判決意旨）。
  (三)本件被告丙○○曾目睹徐志偉、許明慧共同傷害乙○○一案
    之事實，固據被告丙○○於上開傷害案件偵查時供稱「案發
    當時我有看到許明慧有動手，我於94年6月16日在地檢署作
    證時，的確有隱瞞事實，是偽證，我很後悔」等語（見94
    年度發查偵字第23號第22頁至第23頁），又證人許明慧於原
    審證稱「案發當天，我是在上開民宿的馬路上聽到有人講乙
    ○○對廖明智的女兒不禮貌，當時乙○○就已經在外面，有
    人圍著他這樣講，當時他已經躺在地上，所以我也跟著打乙
    ○○，我用拳頭也有用腳踹他，當時也有別人在一起打」、
    「我在民宿外面的馬路上打乙○○」等語（見原審卷第85
    頁至第86頁），及證人廖明智於原審證稱「我在一樓等我朋
    友去開車過來載乙○○的時候，許明慧喝醉了經過該處，我
    有上前用手推乙○○」等語（見原審卷第110頁），並有被
    告丙○○不爭執其真正之乙○○事後與被告通話錄音帶及譯
    文在卷可稽，堪認被告丙○○確曾目睹徐志偉、許明慧共同
    傷害乙○○。惟本件被告丙○○於94年6月16日經臺灣南投
    地方法院檢察署承辦檢察官傳喚，係就徐志偉、許明慧共同
    傷害乙○○一案作證，因徐志偉為被告丙○○之胞兄，故檢
    察官僅命就有關許明慧涉嫌傷害部分作證，而檢察官於訊問
    被告丙○○之前，係「諭知徐志偉的部分毋庸具結，但仍應
    據實陳述；許明慧的部分，仍應具結。告以偽證的責任」，
    此有偵訊筆錄及被告丙○○簽名之證人結文在卷可稽（見台
    灣南投地方法院檢察署94年度發查偵字第23號卷第4頁背面
    、第7頁），固足認檢察官已於被告丙○○供前告知具結義
    務及偽證罪之處罰，並令具結；惟綜觀當日偵訊程序，檢察
    官並未踐行「結文應命證人朗讀；證人不能朗讀者，應命書
    記官朗讀，於必要時並說明其意義」之法定程序，則被告丙
    ○○上開作證程序，違反上揭刑事訴訟法第189條第2項、第
    186條第3款之規定，不生具結效力，自難遽令被告丙○○負
    擔偽證罪責。
四、綜上所述，被告丙○○所為，尚難以偽證罪名相繩，此外復
    查無其他證據足認被告有何偽證犯行，被告之犯罪，猶屬不
    能證明。原審未詳予勾稽，而對被告論處偽證罪刑，即有不
    當。被告上訴否認偽證犯行，指摘原判決不當，為有理由，
    自應由本院撤銷原判決，改諭知被告丙○○無罪之判決。
據上論斷，應依刑事訴訟法第369條第1項前段、第364條、第301
條第1項，判決如主文。
本案經檢察官甲○○到庭執行職務。
中    華    民    國    97    年    1     月    24    日
            刑事第七庭  審判長法  官  林  榮  龍
                              法  官  張  惠  立
                              法  官  鄭  永  玉
上列正本證明與原本無異。
如不服本判決應於收受送達後十日內向本院提出上訴書狀，其未
敘述上訴之理由者並得於提起上訴後十日內向本院補提理由書（
均須按他造當事人之人數附繕本）。
                                書記官    瑞  芳
中    華    民    國    97    年    1    月     24   日


司法院資訊處製作；財團法人民間司法改革基金會備份。
